【裁判字號】    91,交上訴,196
【裁判日期】    920521
【裁判案由】    過失致死
【裁判全文】
臺灣高等法院刑事判決                          九十一年度交上訴字第一九六號
    上  訴  人
    即  被  告  甲○○
    選任辯護人  黃銀河律師
右上訴人因過失致死案件，不服臺灣板橋地方法院九十一年度交訴字第七一號，中華
民國九十一年十月十八日第一審判決（起訴案號：臺灣板橋地方法院檢察署九十一年
度偵字第九四七七號），提起上訴，本院判決如左：
    主  文
上訴駁回。
甲○○緩刑年。
    事  實
一、甲○○係台北汽車客運股份有限公司（以下簡稱台北汽車客運公司）駕駛員，擔
    任營業大客車司機，為從事駕駛業務之人，其於民國九十年十二月二十七日上午
    駕駛車牌號碼二Ｕ─０二九號營業用大客車，執行載客業務，沿台北縣板橋市○
    ○路○段，由木柵往樹林方向行駛，途經台北縣板橋市○○路○段二一０號前沙
    崙國小站牌處，停車讓乘客下車，待乘客牟建萍下車後，於同日上午九時三十六
    分十五秒之後（原審約略記載為九時三十五分許），欲起步駛離，本應注意起步
    前應顯示方向燈，注意前後左右有無障礙或車輛行人，並應讓行進中之車輛行人
    優先通行，而依當時情形，亦無不能注意之情事，竟未注意前開車輛右側甫下車
    之牟建萍，即貿然起步，致前開車輛右側擦撞牟建萍使其跌倒在地，右後腦撞擊
    地面，造成頭部外傷、顱內出血，經送往樹林仁愛醫院再轉送行政院國軍退除役
    官兵輔導委員會台北榮民總醫院急救無效，延至同日下午三時二十分許不治死亡
    。
二、案經台北縣政府警察局板橋分局報告臺灣板橋地方法院檢察署檢察官相驗後自動
    檢舉偵查起訴。
    理  由
一、訊據被告甲○○矢口否認有何業務過失致死犯行，辯稱：當時車子尚未起步，其
    先看左後方後照鏡，即聽到有東西碰撞到車子的聲音，其看右後照鏡時，即發現
    被害人牟建萍倒在右後車輪前方。乃是被害人自己腳扭到，所以跌倒在地云云。
    經查被害人當日確於沙崙國小站牌下車，有扣案之被害人所有公車儲值卡（編號
    ：000000000000000），核與台北汽車客運有限公司九十二年一
    月十日（九二）北汽字第一五號函所附之乘客刷卡紀錄表影本比對相符。本院將
    車牌號碼二Ｕ─０二九號營業用大客車時速紀錄表函請樺崎實業有限公司分析鑑
    定結果，被告所駕駛之營業用大客車於九十年十二月二十七日上午九時三十六分
    十五秒之後（沙崙國小站牌停車時間：上午九時二十四分四十七秒至九時三十六
    分十五秒），確有時速十公里之短暫記錄，有該公司九十二年三月三日樺琦分析
    字九二字第○○三號函所附行車紀錄紙分析報告書及時速紀錄表各乙紙在卷可稽
    。而被告所駕駛之系爭營業用大客車右後輪有長約十公分之灰塵印痕，有右後輪
    相片三幀附卷可稽，而被害人身著之運動長褲右褲管內側離地約四十五公分處亦
    沾有灰塵，經台北縣政府警察局板橋分局將系爭車輛右後輪輪圈蓋及被害人前開
    運動長褲送往內政部警政署刑事警察局（以下簡稱刑事警察局）痕跡組鑑驗結果
    ，認送鑑輪胎蓋直徑約四十三點五公分，其上具十個梯形孔洞，並有多處擦痕，
    果，於正面右大腿內側、距褲管下端四十公分處發現一灰塵印痕，送鑑運動褲上
    之印痕經拍攝後沖放一比一放大相片與送鑑輪胎蓋經拍攝後沖放成一比一放大相
    片製作之透明片反轉重合比對結果，二者紋痕型態類似，有刑事警察局九十一年
    一月二十九日刑鑑字第五五八三號鑑驗通知書乙紙在卷足憑，足徵被害人之大腿
    右側內部曾經擦撞系爭車輛右後輪，則倘如被告所辯系爭車輛並未起步，何以前
    開車輛右後輪會擦撞被害人之右大腿？被告雖辯稱乃是被害人自己腳扭到，所以
    跌倒在地云云。惟被告發現被害人時，被害人係仰臥躺在其車右後輪前，二條腿
    至鼠蹊部均在其車子底下之事實，業據被告於原審審理時供述在卷，而觀諸系爭
    車輛之相片，其車身底下高度，尚不及四十公分（參相驗卷第五十頁，照片十四
    ），足徵該車底下之空間有限；且被害人牟建萍之右足背部有擦挫傷併撕裂傷，
    亦有臺灣板橋地方法院檢察署驗斷書附卷可佐，觀諸相驗相片（參相驗卷第六十
    、六十一頁照片三十四、三十五）被害人右足背部確有嚴重瘀血痕及擦裂傷之痕
    跡，前開傷勢顯非扭到跌倒所能造成；又被害人牟建萍外套右後方肩膀處至右臂
    ，有刮地痕，其上留有疑似瀝青之痕跡，有臺灣板橋地方法院檢察署勘驗筆錄乙
    紙可參，觀諸系爭外套之相片亦有長條狀的刮擦痕跡，有相片乙紙足憑，嗣經台
    北縣政府警察局板橋分局採集板橋市○○路二一０號前之柏油，及系爭外套送刑
    事警察局化學組鑑驗結果，認系爭外套背面右背處外來黑色物質之成分，與採自
    板橋市○○路二一０號前之黑色似柏油並夾雜砂石等物質成分相似，足徵被害人
    之背部曾與地面摩擦；再者，被害人之布鞋與前開採集之柏油，亦送該局鑑驗結
    果，被害人右腳布鞋後端腳踝外側內面外來黑色活，其部分與採自板橋市○○路
    二一０號之黑色似柏油並夾雜砂石等物質成分相似，均有刑事警察局九十一年三
    月二十一日刑鑑字第０九一０００一七九一號鑑驗通知書乙紙附卷足憑，則倘如
    被告所辯被害人係腳扭到自行跌倒在地，又如何能自行鑽入高度不及四十公分之
    車身底下，甚至長達半身均在車身底下，又何以被害人之右足會有明顯之擦裂傷
    及瘀血痕跡？且系爭外套後會留有長條狀之刮地痕跡？甚至在布鞋後端腳踝外側
    「內面」亦有擦地之痕跡？從而被告前開所辯顯與客觀事實及經驗法則相違，委
    不足採。此外並有現場草圖、現場相片九幀、台北縣政府警察局板橋分局板警刑
    字第０九一０００二五四六號函及所附之板橋分局轄內牟建萍命案現場勘查報告
    及所附之證物清單、刑事案件證物採驗紀錄表、現場、系爭車輛、被害人之外套
    、長褲、鞋子、相驗相片等件可資佐證。足徵本案乃是被告欲起步駛離時，未注
    意前開車輛右側甫下車之被害人牟建萍，即貿然起步，致前開車輛右側擦撞被害
    人牟建萍使其跌倒在地，右後腦撞擊地面，造成頭部外傷、顱內出血（公訴人雖
    認被害人乃是右腳遭大客車車輪碾壓「後」，重心不穩而跌倒，致頭部撞擊地面
    受傷而不治，惟公訴人所據以認定之被害人布鞋上之明顯黑色印痕，經刑事警察
    局鑑驗結果，認採自系爭車輛右後輪外側胎面之橡膠與被害人布鞋內側後端表面
    外來黑色物質之擦痕不相似，有前開刑事警察局有刑事警察局九十一年三月二十
    一日刑鑑字第０九一０００一七九一號鑑驗通知書乙紙可參，亦無其他證據足資
    認定係右腳「先」遭車輪碾過後，使因重心不穩而跌倒）。而被害人牟建萍確因
    本件車禍死亡，亦經臺灣板橋地方法院檢察署檢察官督同法醫師相驗明確，製有
    勘驗筆錄、相驗屍體證明書、驗斷書等件在卷足憑。按行車前應注意起步前應顯
    示方向燈，注意前後左右有無障礙或車輛行人，並應讓行進中之車輛行人優先通
    行，道路交通安全規則第八十九條第一項第六款定有明文（公訴人誤認為係應注
    意道路交通規則第九十四條第三項）。被告於前開時地駕駛系爭營業用大客車欲
    起步時，自應注意前開規定，而依肇事當時為上午九時三十六分十五秒之後，為
    日間自然光線、柏油路面、系爭車輛左右後照鏡均正常裝置，有現場及系爭車輛
    相片等件在卷可佐，亦無不能注意之情況，竟未注意前開車輛右側甫下車之被害
    人牟建萍，即貿然起步，致前開車輛右側擦撞被害人牟建萍使其跌倒在地，右後
    腦撞擊地面，造成頭部外傷、顱內出血，送醫急救不治死亡，其係應注意能注意
    而不注意上開規定，以致被害人死亡結果，被告應有過失。而本件經送請臺灣省
    台北縣區車輛行車事故鑑定委員會鑑定結果，亦認被告駕車靠站下客後再起步時
    疏未注意剛下車之乘客，即貿然起步肇事，有該委員會北鑑字第九一０二五四號
    函在卷可參。又被害人確因本件車禍頭部外傷顱內出血致死，已如前述，被告前
    開過失行為與被害人之死亡結果顯然具有相當因果關係。本件事證明確，被告犯
    行洵堪認定。
二、被告為台北汽車客運公司駕駛員，擔任營業大客車司機，為從事駕駛業務之人，
    其於執行職務中，因過失致人於死，核其所為係犯刑法第二百七十六條第二項之
    從事業務之人因業務上之過失致人於死罪。原審認被告罪證明確，適用刑法第二
    百七十六條第二項、第四十一條第一項前段，罰金罰鍰提高標準條例第一條前段
    、第二條之規定，及審酌被告過失之程度、肇事當時之情形、犯罪後態度等一切
    情狀，量處有期徒刑六月，並諭知易科罰金之折算標準。其認事用法及量刑均無
    違誤，被告上訴意旨仍執陳詞，否認有何過失，為無理由，應予駁回。末查，被
    告前未曾受有期徒刑以上刑之宣告（八十一年間因妨害自由案，經判處有期徒刑
    四月，如易科罰金以三十元折算一日，緩刑三年確定，緩刑期滿緩刑之宣告未經
    撤銷，其刑之宣告失其效力）此有本院被告全國前案紀錄表附卷可稽，茲因過失
    而肇禍，事後已與被害人家屬達成和解，有和解書一紙在卷可憑，經此起訴審判
    後，當能知所警惕，信無再犯之虞，本院認對其所宣告之刑，以暫不執行為適當
    ，爰諭知緩刑三年，以啟自新。
據上論斷，應依刑事訴訟法第三百六十八條，刑法第七十四條第一款，判決如主文。
本案經檢察官陳明光到庭執行職務。
中      華      民      國    九十二    年      五      月    二十一    日
                              臺灣高等法院交通法庭
                                  審判長法  官  葉  騰  瑞
                                        法  官  江  國  華
                                        法  官  莊  明  彰
右正本證明與原本無異。
如不服本判決，應於收受送達後十日內向本院提出上訴書狀，其未敘述上訴之理由者
並得於提起上訴後十日內向本院補提理由書（均須按他造當事人之人數附繕本）。
                                        書記官  廖  逸  柔
中      華      民      國    九十二    年      五      月    二十二    日
附錄：本案論罪科刑法條全文
中華民國刑法第二百七十六條
 (過失致死罪)
因過失致人於死者，處二年以下有期徒刑、拘役或二千元以下罰金。
從事業務之人，因業務上之過失犯前項之罪者，處五年以下有期徒刑或拘
役，得併科三千元以下罰金。


司法院資訊處製作；財團法人民間司法改革基金會備份。
